【裁判字號】    89,交聲,63
【裁判日期】    890327
【裁判案由】    違反道路交通管理處罰條例聲明異議
【裁判全文】
臺灣士林地方法院交通事件裁定                      八十九年度交聲字第六三號
    原處分機關  臺北巿交通事件裁決所
    異  議  人  甲○○
    即受處分人
右列異議人因違反道路交通管理處罰條例案件，對於臺北市交通事件裁決所八十九年
一月十日所為之處分（原處分案號：北市交裁駕字第二二－一五七四一六六六四號）
，聲明異議，本院裁定如左：
        主  文
原處分撤銷。
甲○○不依規定駛入來車道，處罰鍰新臺幣壹仟貳佰元，記違規點數壹點。
        理  由
一、聲明異議意旨略以：異議人於八十七年十一月三日七時五十八分，駕駛ＥＦＨ－
    九二九號輕型機車，行經臺北市○○街、玉門街口，僅稍微壓到線即遭舉發，實
    屬嚴苛，且舉發單位顯已誤解該條款之構成要件，蓋以當時對向車道有一計程車
    在行駛之情形而言，異議人如駛入對向車道，豈不與該車相撞？又本件原處分機
    關係以ＥＦＨ－九二九號輕型機車車主鄭麗鳳為處分對象，經貴院以鄭麗鳳並非
    實際駕駛人，且亦無何可歸責之事由，而以八十八年度交聲字第二七二號裁定撤
    銷原處分，諭知鄭麗鳳不罰，是該案既經裁定確定，即已結案，何以原處分機關
    仍以另紙公文裁罰異議人？又該「公文」之性質如屬舉發通知，因送達異議人時
    ，距行為成立之日已逾三個月，依道路交通管理處罰條例第九十條第一項規定應
    不得舉發；如係逕以該公文為「裁決」，則除缺乏前階段之通知外，其處罰未以
    裁決書為之，於法定程式亦有未合。嗣異議人另案向臺北市政府提出訴願後，原
    處分機關始另發裁決書，違規事實欄增列「車輛所有人之處罰，應歸責於車輛駕
    駛人」，並引道路交通管理處罰條例第八十五條第二項為處罰依據，惟本案自始
    即已陳明實際駕駛人為甲○○，車輛所有人並無何可歸責事由，故法院裁定不罰
    ，何來車輛所有人之「處罰」而應歸責於車輛駕駛人，其裁決理由顯有不備。
二、按汽車駕駛人不依規定駛入來車道者，處二百元（銀元）以上六百元（銀元）以
    下罰鍰，並記違規點數一點，道路交通管理處罰條例第四十五條第三款、第六十
    三條第一項第一款分別定有明文。又違反道路交通管理處罰條例之行為，自行為
    成立之日起；行為有連續或繼續之狀態者，自行為終了之日起，逾三個月不得舉
    發，道路交通管理處罰條例第九十條第一項前段固定有明文，惟此所謂之「舉發
    」，依主管機關內政部、交通部所共同訂定發布之「違反道路交通管理事件統一
    裁罰標準及處理細則」之規定，包括當場舉發（細則第十一條）及特定情形之逕
    行舉發（細則第二十三條）二種情形，於逕行舉發之情形，所側重者係特定「違
    規事實」之舉發，並考量交通違規事件之特殊性，「推定」汽車所有人即為違規
    行為人，若汽車所有人並非實際行為人，則由汽車所有人負舉證之責（細則第二
    十四條前段），是依上開處理細則第二十三條第二項之規定，應記明車輛牌照號
    碼、車型、車身顏色等，先向省（市）交通資料機構查明汽車所有人姓名、住址
    後，再行掣單舉發，並在通知單被通知被通知人姓名欄上註明「逕行舉發案件」
    將通知派員送達或掛號郵寄汽車所有人，從而，於逕行舉發之情形，茍經舉發機
    關於違規人行為後三個月內依上開法定程序掣單舉發，即屬有效之「舉發」，縱
    事後汽車所有人到案後另行告知違規駕駛人姓名、住址，處理機關亦僅係另行擇
    期「通知」違規駕駛人到案依法處理，而非另為「舉發」，是此項另行通知之時
    間，自不受前揭行為後三個月內舉發之限制。
三、經查：
  (一)本件異議人甲○○具狀自承八十七年十一月三日七時五十八分駕駛ＥＦＨ－九二
    九號輕型機車，行經臺北市○○街、玉門街口者係其本人無誤，而依舉發照片觀
    之，異議人所駕駛之ＥＦＨ－九二九號輕型機車，因原向已有ＯＬ－七九四八號
    自小客車沿雙黃線內側車道行駛，異議人欲超車前行，機車二輪胎均已跨越雙黃
    線左邊界線而進入對向車道，自屬不依規定駛入來車道。又車道之畫分係以道路
    交通標誌、標線、號誌之指示為準，而非指車輛實際之行進路線，是異議人以其
    未與對向車相撞為由，辯稱其並未違規云云，顯無足採，其確有不依規定駛入來
    車道之違規行為至堪認定。又道路交通管理處罰條例所規定之裁罰，本屬行政罰
    之性質，法律無特別規定時，不論行為人違規行為係出於故意、過失，均屬應處
    罰之行為（司法院大法官會議釋字第二七五號解釋意旨參照），是縱異議人上開
    行為係屬無心之失所造成之過失行為，仍無解於違規行為之成立，併予敘明。
  (二)又本件異議人之違規行為，係依據採證照片而為舉發，符合上揭「違反道路交通
    管理事件統一裁罰標準及處理細則」第二十三條第一項第五款「以科學儀器取得
    違規證據資料，足資認定其違規事實者」之逕行舉發要件，揆諸前揭說明，本件
    原舉發機關既已依法定程序於八十七年十二月三日掣單舉發，並通知車主鄭麗鳳
    ，斯時即已完成舉發程序，並無何逾期舉發之情，雖嗣後因鄭麗鳳並非實際違規
    之人而改通知本件異議人甲○○，揆諸前揭說明，此項通知自不受違規行為後三
    個月內舉發時效之限制。
四、原處分機關以異議人不依規定，駛入來車道之違規事實明確，據以裁罰，固非無
    見，惟查：本件異議人甲○○為本件違規事件之「汽車駕駛人」，即為道路交通
    管理處罰條例第四十五條第三款、第六十三條第一項第一款所規範裁罰之對象，
    並非關於車輛所有人之處罰，歸責於車輛駕駛人（原處分機關對本院八十八年度
    交聲字第二七二號裁定意旨顯有誤會），原處分機關併引道路交通管理處罰條例
    第八十五條第二項規定作為裁罰依據，於法尚有未合，此部分異議人異議為有理
    由，應由本院將原處分撤銷，另審酌異議人未依規定駛入來車道之違規情節，裁
    定如主文第二項。
五、據上論結，應依道路交通案件處理辦法第二十條，裁定如主文。
中      華      民      國      八十九      年      三    月  二十七    日
                                            臺灣士林地方法院交通法庭
                                                  法  官  王  本  源
右正本證明與原本無異。
如不服本裁定，應於送達後五日內，向本院提出抗告狀。
                                                  書記官  蔡  杰  玲
中      華      民      國      八十九      年     三     月    二十九  日


司法院資訊處製作；財團法人民間司法改革基金會備份。
